【裁判字號】    89,台上,1694
【裁判日期】    890727
【裁判案由】    拆除房屋
【裁判全文】
最高法院民事判決                              八十九年度台上字第一六九四號
    上  訴  人  戊 ○ ○
                丙 ○ ○
    被 上訴 人  乙 ○ ○
                甲 ○ ○
                丁○○○
右當事人間請求拆除房屋事件，上訴人對於中華民國八十七年十月三十一日台灣高等
法院高雄分院第二審判決（八十七年度上字第四四號），提起上訴，本院判決如左：
    主  文
原判決關於駁回上訴人之訴及該訴訟費用部分廢棄，發回台灣高等法院高雄分院。
    理  由
本件上訴人主張：伊為坐落高雄市○○區○○段七八二地號土地共有人，且為該地上
建物即門牌號碼高雄市三民區○○○路三三二號大樓（下稱系爭大樓）第四、五、六
、七層房屋之區分所有權人，被上訴人為系爭大樓第十三層建物之所有人。該第十三
層建物雖與以下各層建物同時興建，惟因超過建築高度三十五公尺之限制，而無法領
得使用執照及辦理所有權登記，屬違章建築，經高雄市政府命令拆除，但被上訴人置
之不理，致系爭大樓無法成為合法建物及申請營業，影響伊所有人之權益；又被上訴
人於第十三層建物之屋頂平台搭建如第一審判決附圖（下稱附圖）所示Ａ、Ｂ、Ｃ部
分之鐵架石棉瓦涼棚，放置發電機組等使用，亦侵害伊之所有權等情，爰本於民法第
八百二十一條、第七百六十七條之規定，求為命被上訴人將系爭第十三層建物面積七
六三點三二平方公尺及其屋頂平台上如附圖所示Ａ、Ｂ、Ｃ部分涼棚拆除之判決。（
其中附圖所示Ｂ、Ｃ部分涼棚，經原審維持第一審命被上訴人拆除之判決，未據其聲
明不服，已告確定）
被上訴人則以：系爭大樓申請建照時即以十三層申請興建，因第一層至第十二層，每
層均較建造執照核准圖說超高二十七公分，至第十二層之高度已達三十五公尺之限制
，致系爭第十三層建物形成違建而無法取得使用執照，此係因上訴人等各樓層違法超
高建築，非系爭第十三層建物存在所致，伊無妨害上訴人所有權之行使。況系爭大樓
可經由行政補正程序補正後取得使用執照，因上訴人拒絕配合，而無法補正。上訴人
違法在先，而強要伊拆除系爭第十三層建物，有違誠信及公平原則。又系爭第十三層
屋頂平台上除伊搭建之鐵架涼棚外，尚有其他樓層所有人搭建之鐵架及雜物，及供整
棟大樓使用之電氣間、水塔、電梯間等公共設備，若拆除系爭第十三層建物，其上之
公共設備亦必同時拆除，而伊對該公共設備並無處分權，上訴人請求拆除為無理由等
語，資為抗辯。
原審將第一審命被上訴人拆除系爭第十三層建物及其屋頂平台上如附圖所示Ａ部分涼
棚之判決廢棄，改判駁回上訴人此部分之訴，無非以：系爭大樓第一層至第十二層，
每層均較建造執照核准圖說超高二十七公分，至第十二層時已達核可之三十五公尺高
度，第十三層因超過核可之高度，致形成超高之違建而無法取得使用執照之事實，兩
造均不爭執。而第一層至第十二層，雖曾經高雄市政府工務局發給部分使用執照，但
因未重新辦理申請建築許可，將樓層高度不符部分改正，又經高雄市政府吊銷使用執
照。足見系爭大樓應補正之事項，除系爭第十三層樓超高部分外，尚有第一層至第十
二層每層樓超高之部分；上訴人所有之建物不能重新合法取得使用執照，係未依高雄
市政府指示補正，而非系爭第十三層建物之存在所致。系爭大樓既經核准建築地上十
三層，倘第一層至第十二層建築時均依照建造執照為之，不違法超高，則系爭第十三
層建物即不可能超過核可之高度，因此上訴人所有樓層違法在先，茲竟主張因系爭第
十三層建物之存在，致伊無法取得使用執照，被上訴人妨害其所有權之行使云云，即
非正當。且系爭第十三層與其下各層，同時興建，系爭土地所有人興建時已同意各層
所有人使用系爭土地，上訴人買受系爭建物時，系爭第十三層建物已存在，而被上訴
人乙○○經法院拍賣取得系爭第十三層建物所有權，再將其中應有部分十分之一、十
分之二分別出賣與被上訴人丁○○○、甲○○，是系爭第十三層建物使用系爭土地並
非無權占有，上訴人主張其為無權占有云云，亦無理由。再系爭第十三樓建物之屋頂
平台上除被上訴人所搭建之鐵架涼棚外，尚有其他樓層所有人搭建之鐵架，及供系爭
大樓使用之電氣間、電梯間等公共設備，該公共設備均係以系爭第十三層建物樓頂為
基礎所興建，若欲拆除系爭第十三層建物，必先拆除其上之公共設備，斷無僅拆除第
十三層，而其上之電氣間、電梯間可獨存之理，而被上訴人對該公共設備並無處分權
，上訴人請求拆除系爭第十三層建物為事實上所不能。至於附圖所示Ａ部分鐵架涼棚
放有被上訴人之冷氣機，係系爭大樓興建時所蓋，被上訴人購買時即已存在，而乙○
○經拍賣取得所有權之部分僅為系爭第十三層建物部分，並不及於附圖Ａ部分涼棚，
又無証據証明該部分鐵架涼棚為被上訴人所建，上訴人請求被上訴人拆除，即無理由
。從而上訴人請求被上訴人拆除系爭第十三層建物及屋頂平台上如附圖所示Ａ部分之
鐵架涼棚，不應准許等詞，為其判斷之基礎。
惟查上訴人係主張被上訴人所有之系爭第十三層建物無權占用其所有系爭大樓坐落之
土地，本於系爭土地所有權，請求命被上訴人拆除系爭第十三層建物及其屋頂平台上
如附圖所示Ａ部分涼棚，為其請求權之基礎。被上訴人乙○○係經法院拍賣取得系爭
第十三層建物所有權，再將其中應有部分十分之一、十分之二分別出賣與被上訴人丁
○○○、甲○○，為原審確定之事實。而據上訴人主張，伊為系爭大樓坐落土地之共
有人，被上訴人則非該土地之共有人，被上訴人對此似無爭執。果爾，被上訴人所有
系爭第十三層建物占用上訴人共有系爭大樓坐落土地於私法上究竟有何正當之權源？
原審未予調查審認。至被上訴人系爭第十三層建物是否為違建而應拆除？系爭大樓第
一層至第十二層不能重新合法取得使用執照，是否因系爭第十三層建物之存在所致？
俱屬行政管理之範疇，均與被上訴人是否無權占有系爭土地及上訴人能否本於所有權
訴請其拆屋無涉。原審將私法上有無占有權源與建築管理上程序違建之問題混淆，而
為上訴人不利之論斷，於法殊有未合。次查，附圖所示Ａ部分鐵架涼棚放有被上訴人
之冷氣機，係系爭大樓興建時所蓋，為原審所認定。該附圖所示Ａ部分鐵架涼棚，有
無獨立使用之功能？如已附合而成為系爭第十三層建物之一部分，能否謂被上訴人對
之無處分權﹖上訴人不得請求被上訴人拆除﹖亦待斟酌。上訴論旨，指摘原判決其敗
訴部分為不當，求予廢棄，非無理由。
據上論結，本件上訴為有理由，依民事訴訟法第四百七十七條第一項、第四百七十八
條第一項，判決如主文。
中      華      民      國    八十九    年      七      月    二十七    日
                              最高法院民事第五庭
                                  審判長法官  蕭  亨  國
                                        法官  許  朝  雄
                                        法官  陳  淑  敏
                                        法官  葉  勝  利
                                        法官  鄭  玉  山
      右正本證明與原本無異
                                              書  記  官
中      華      民      國    八十九    年      八      月     十一     日


司法院資訊處製作；財團法人民間司法改革基金會備份。
